【裁判字號】    90,訴,8
【裁判日期】    901231
【裁判案由】    偽造有價證券等
【裁判全文】
臺灣板橋地方法院刑事判決                                九十年度訴字第八號
    公  訴  人  臺灣板橋地方法院檢察署檢察官
    被      告  庚○○
    指定辯護人  甲○
右列被告因偽造有價證券等案件，經檢察官提起公訴（八十九年度偵緝字第一六九二
號），甲○判決如左：
    主  文
庚○○無罪。
    理  由
一、公訴意旨以被告庚○○意圖為自己不法之所有，於民國八十八年十月三十日，在
    臺北縣林口鄉○○路七十二之十五號（侵入住宅部份未據告訴），竊取乙○○所
    持有支票號碼：ＡＵ0000000至ＡＵ0000000號、已蓋發票人為日
    機企業有限公司、付款人為癸○○○企業銀行林口分行空白支票十二張、電腦主
    機、零用金共約新臺幣（下同）二萬元，得手後據為己有，並意圖供行使之用，
    於八十八年十一月初，在臺北縣林口鄉○○路七十四巷五弄七號四樓，在支票號
    碼ＡＵ0000000號支票上，偽造票面金額為三萬五千元、發票日期為八十
    八年十二月三十一日，持以行使向不知情之己○○調現，己○○於八十九年一月
    四日，向合作金庫松山分行提示遭退票後，查悉上情。案經臺北縣警察局新莊分
    局移由臺灣板橋地方法院檢察署檢察官偵查起訴，因認庚○○所為，係犯刑法第
    三百二十條第一項之竊盜罪、第二百零一條第一項之偽造有價證券罪等罪嫌。
二、按犯罪事實應依證據認定之，無證據不得推定其犯罪事實。又不能證明被告犯罪
    者，應諭知無罪之判決，刑事訴訟法第一百五十四條、第三百零一條第一項分別
    定有明文。又事實之認定，應憑證據，如未能發現相當證據，或證據不足以證明
    ，自不能以推測或擬制之方法，為裁判基礎；且認定犯罪事實所憑之證據，雖不
    以直接證據為限，間接證據亦包括在內，然而無論直接證據或間接證據，其為訴
    訟上之證明，須於通常一般之人均不致有所懷疑，而得確信其為真實之程度者，
    始得據為有罪之認定，倘其證明尚未達到此一程度，而有合理之懷疑存在，無從
    使事實審法院得有罪之確信時，法院即應為被告無罪之判決。
三、公訴人認被告涉犯前述犯嫌，無非以被告庚○○經法務部調查局測謊結果，對於
    (一)、系爭支票係戊○○交付；(二)、其未竊取系爭支票；(三)、其未書寫系爭支票票
    面等問題，均呈情緒波動反應，應係說謊，有該局陸(三)字第八九○四七一一○
    號鑑定通知書可稽，被告庚○○於偵查中所書寫筆跡，核與支票上之筆跡大致符
    合，其所辯顯係事後卸責之詞，不足採信；並有退票理由單、支票影本、掛失止
    付票據提示人資料查報表、票據掛失止付通知書、遺失票據申報書等為其論據。
四、訊據被告庚○○矢口否認有上揭犯行，辯稱略以支票號碼：ＡＵ0000000
    號支票是戊○○於八十八年十一月中旬，在臺北縣林口鄉○○路七十四巷五弄二
    之一號樓下，交給伊調現，當時支票上金額，印章均已經蓋好才交給伊，伊第二
    天才交給己○○調現；阿寶就是戊○○，戊○○有提到票是八里阿和拿給他的；
    票上的筆跡非我，票原本就寫好章也蓋好了，可從遺失人處查等云云，經查：
    (一)、訊之被告庚○○供稱：「（對起訴書之犯罪事實有何意見？告以要旨）拿票
        給我的人（戊○○）他不承認，原本是我要向他借錢，我要他去向何人借均
        可，他拿票給我的第二天，我就拿給我妹妹（她在合庫工作了二十年），她
        存入何戶頭我不知，我與戊○○是同一條街他二號，我七號。我妹先借三萬
        五千給我。我與戊○○認識很久，他與我另一妹妹（辛○○）是國中同屆同
        學，他在偵查中說不認識我，我也奇怪。我沒問他票何來。我先提出要向他
        借錢。他說沒錢，後（隔了多久我忘了）才拿此票給我。（對調查局測謊結
        果有何意見？提示並告以要旨）戊○○明明說謊。（對退票理由單、掛失止
        付通知書、遺失票據申報書有何意見？提示並告以要旨）我不知該票是問題
        票。」（見甲○九十年二月二日訊問筆錄）；又稱：「（對三五○○○元的
        票有何意見？提示並告以要旨）向戊○○借來的，不是他給我的。原先要借
        錢，我說若無錢可否借張票來幫我週轉，之前我也曾向他借過一○○○○元
        或八○○○元，此筆是戊○○與他朋友的關係，當時他拿一張票給我。知此
        事有丁○○（證人戊○○亦認識）知。（為何證人稱不認識丁○○？）當時
        開偵查庭時楊亦稱不認識我。（有何詰問證人？）我與證人無仇，請問證人
        票係由何人處來的？）」（見甲○九十年三月十四日訊問筆錄）等語；復稱
        以：有找楊，但楊不理我，好不容易下樓來說他知今天要開庭，他說本件不
        能怪他，票也是向他人拿的，他再拿給我的，俟開庭時他會說清楚（見甲○
        九十年六月十三日訊問筆錄）；又稱戊○○通緝被緝獲，前幾天我才遇到，
        遇到他時他說票是丙○○（住八里）拿給他的，他再拿給我的（見甲○九十
        年十一月七日訊問筆錄）等語。
    (二)、而訊之證人戊○○證稱：「（對偵查卷第八頁有何意見？提示並告以要旨『
        甲○按：證人於甲○尚未提示告旨前即稱＜莫名其妙＞』不是我的，我也無
        拿此票給被告過，再說我本身也無票，我根本無拿票給被告。」等語（見甲○九十年三月十四日訊問筆錄）；又證稱：「（丙○○？）好像也在關，汪
        （阿和）有一次到我家，被告剛好打電話來問我說有無票，我對汪說（即我
        問汪有無票），就由被告與汪在談電話。後三人在場，票由汪拿給被告。票
        不是我偷來的。我原先不知道被告真名，只知叫阿要。我也不知道汪真實姓
        名，只知叫阿和。（按：被告稱：票是戊○○在樓下拿給我的。）他們自己
        去談、交票的，我沒有交給被告。票也不是我的。（按：甲○當庭播放被告
        庚○○九十年六月一日所提之錄音帶）（有何意見？被告答無。）是我與被
        告對話沒錯，前段可聽清楚，後段聽不清楚。（提示被告所書錄音譯文全文
        供證人閱覽，有何意見？）無，當時我不知被告在錄音。（按：問被告有何
        詰問證人？被告答不用怕，只講實話，票是楊拿給我的。）（票如何交付？
        ）阿和在我家，我叫被告來我家，票由阿和直接交給被告。師公富我認識。
        我是幫被告忙，替他找票。」（見甲○九十年十一月七日訊問筆錄）等語。
    (三)、證人丙○○則證稱：「（綽號？）阿和。（戊○○？）沒有聽過，不認識。
        （曾經住過？）林口鄉、八里鄉下罟村。（對板橋地檢八十九年度偵字第八
        一七九號卷第八、九頁有何意見？提示並告以要旨，按指：系爭公訴人所指
        偽造之支票）我沒有看過，我不知道。（偷來？搶來？）沒有。（在何處取
        得此票？）那可能是我朋友拿給我的，朋友董建明（現在北所，搶奪案），
        他與我同案。我沒有拿過這張票。（對戊○○九十年十一月七日甲○訊問筆
        錄有何意見？提示筆錄並告以要旨）（按：被告答稱：證人應不認識戊○○
        全名，一般都叫外號，楊外號阿寶。）我不認識被告，也不認識戊○○，但
        我知綽號阿寶。住林口鄉○○路，我去過一次。我不知阿寶現在何處。（為
        何給阿寶此張票？共給他幾張？）一本整本給阿寶，整本是偷來的，我與董
        去我公司（日機企業公司）偷的。（除偷支票外？）另一部電腦，此件沒有
        被查獲。（票給阿寶做何用？）在路上遇到阿寶，應該沒有去阿寶家給票的
        。（有無看過在庭被告？）無。『按：問有無看過在庭證人？被告答無。』
        （票上章？）拿來時上面都空白，與新的一樣，章應該都已蓋好。（董建明
        與你同公司上班？）無。（按：問被告有何詰問證人？）被告答：（楊說證
        人與我直接交談？）今天第一次見到被告，我沒有與被告當面談過。我有對
        阿寶說票是偷來的，阿寶知，一本很厚約一百張左右。（阿寶說別人要用票
        ？）阿寶知我有這票，他向我說要。（阿寶為何知你有票？）我曾經對阿寶
        炫耀過。晚上去偷，隔天早上票就給阿寶。（阿寶事後有無對你說票轉給何
        人？）無，我只對他說出事時別把我扯入」（見甲○九十年十一月二十八日
        訊問筆錄）；「我一人去偷，偷完後去找壬○○的，問他電腦可否賣？他說
        不會賣；我交給阿寶，交票當時有我、阿寶壬○○在場（見甲○九十年十二
        月十七日訊問筆錄）」等語。
    (四)、證人壬○○證稱：「（我看到他在他朋友家中拿支票給一個我不認識之人，
        我只知丙○○拿票給阿寶之事，以前是有在乙○○之工廠幫丙○○做過幾天
        」等語（見甲○九十年十二月十七日訊問筆錄）。
    (五)、另訊之證人乙○○證稱：「（票經過如何？）被竊，連公司章、兩部電腦、
        空白支票，有報失竊案。之後有提示止付的就本案此一張。其他的票都未回
        。（見甲○九十年四月十八日訊問筆錄）；（有無查出戊○○相關資料？）
        無，我以為是蔡明楊。（報案否？）在文化二所作筆錄，一一○報案後警來
        現場才叫我去作筆錄。我員工大部分是林口人。（有無作筆錄？）有開報案
        三聯單（在分駐所開的）。這是第一次，後第二次我工廠電腦有被偷。遺失
        的票是蓋公司章，我的小章沒蓋。回來只這一張。其他的都無動靜」等語（
        見甲○九十年五月四日訊問筆錄）；又稱：「只認識丙○○，他以前在我公
        司上班，在我票、電腦遺失前就已離職，不認識壬○○，稱丙○○為阿和，
        丙○○在我公司做了一年多，我今天才看到才相信，以前不敢相信是丙○○
        偷的，印象中壬○○有幫丙○○去我工廠做過，因我工作發包給丙○○做，
        汪大概做不完」等語（見甲○九十年十二月十七日訊問筆錄）。
    (六)、是就上述證人等與被告間所為之供、證述觀之，相互核對結果，除證人戊○○有避重就輕之證詞外，餘無齟齬之處，因悉該系爭支票出現經過，乃係由
        案外人丙○○於其原來任職之日機企業有限公司竊取後，交付案外人楊明揚
        ，後經不詳之人完成票據應記載之事項，其後再輾轉至被告手中，被告再持
        向伊胞妹己○○（已由公訴人於八十九年八月二十五日以八十九年度偵字第
        八一七九號不起訴處分書為不起訴處分在案）調現，由其胞妹向合作金庫松
        江分行提示兌現，因遭止付查獲，堪可確認，因如上述，並無何證據證明係
        被告所竊，進而為偽造該票據之行為，要已明確。
    (七)、再者，測謊係以人類當時接受測謊時之身體反應，作為認定有無說謊之依據
        ，但其與自然科學之具有「重現性」（按：即屬證據之再顯性）不同，每次
        測謊結果均可能因被施測者之精神狀態、心理狀況、施測配合度、當日或施
        測前之身體狀況之不同，以及對於該施測處所時空環境所呈現恐懼、壓迫感
        ，施測呈現出不同結果，故受測結果難認有百分之百真實性呈現，於科學實
        證尚應仍有誤差性，（按：即刑事訴訟程序於證據採酌上，所具積極證據之
        顯現），換言之，該施測結果，仍存有合理性懷疑，此等合理性懷疑利益，
        自應歸於受測者之被告所享有，是測謊報告仍非得作為認定被告犯罪之積極
        證據，本件公訴人係以被告未通過測謊，因以認定被告有竊盜、偽造有價證
        券之犯罪行為。然對被告有無犯罪，是否適宜以他人之測謊報告結果認無說
        謊？而再以本身測謊應係說謊，即認被告有公訴所指犯行，本即有疑，再參
        以測謊報告並無百分之百之真實性，當時被告之測謊，是否完全真實，頗值
        商榷，已如前述，因測謊結果得否具有積極性之犯罪確信，既有合理可疑，
        本乎罪疑惟輕法則，甲○認尚不得以被告之測謊結果研判有說謊情形，進而
        ，作為認定被告犯罪之依據。另公訴人於偵查中諭命被告書寫之『阿拉伯』
        數字筆跡（附於八十九年度偵緝字第一六九二號卷第十八頁）與該支票上僅
        有之『35000』之阿拉伯數字（見八十九年度偵字第八一七九號卷第八頁）
        ，核對以「大致符合」者，同非可採，因如上所述，該筆跡之推虛核與刑事
        證據法則有違，無從為被告不利之認定，換言之，該大致符合之認定，仍無
        足以認定公訴所指之事實為真。
    (八)、又如上所述，公訴所採之退票理由單、支票影本、掛失止付票據提示人資料
        查報表、票據掛失止付通知書、遺失票據申報書等，僅係說明權利人有為申
        報掛失止付之經過事實，於被告涉犯之罪嫌，如上甲○查得者，已屬有間，
        自難為被告不利之認定，易言之，即無從為被告犯罪證據之證明。
五、綜上所述，被告前揭所辯即非無理由，而公訴人認定被告犯罪之證據顯有不足，
    此外，復查無其他積極證據足認被告確有公訴所指犯罪嫌疑，不能證明被告犯罪
    ，依法自應為其無罪判決之諭知。
據上論斷，應依刑事訴訟法第三百零一條第一項前段，判決如主文。
本案經檢察官呂永魁到庭執行職務。
中      華      民      國    九  十    年    十  二    月  三  十  一  日
                                      臺灣板橋地方法院刑事第六庭
                                              法  官  黎錦福
右正本證明與原本無異。
如不服本判決，應於判決送達後十日內向甲○提出上訴狀。
                                              書記官  戴尚榮
中      華      民      國    九  十  一    年      一      月    四    日


司法院資訊處製作；財團法人民間司法改革基金會備份。
